【裁判字號】    98,上更(一),50
【裁判日期】    981130
【裁判案由】    違反山坡地保育利用條例
【裁判全文】
臺灣高等法院花蓮分院刑事判決      98年度上更(一)字第50號
上  訴  人  臺灣臺東地方法院檢察署檢察官
被      告  乙○○
上訴人因被告違反山坡地保育利用條例案件，不服臺灣臺東地方
法院中華民國95年6月29日94年度訴字第91號第一審判決（起訴
案號：臺灣臺東地方法院檢察署94年度偵字第132號），提起上
訴，經最高法院發回更審，本院判決如下：
    主  文
原判決撤銷。
乙○○違反在公有及他人山坡地內，不得擅自占用及從事道路修
建開發之規定，處有期徒刑十月，減為有期徒刑五月，如易科罰
金，以銀元三百元即新臺幣九百元折算一日。
    事  實
一、乙○○明知坐落臺東縣卑南鄉○○段1279地號土地屬甲○○
    所有，初鹿段1280地號土地屬中華民國所有，由財政部國有
    財產局管理，該2筆土地均經行政院於民國86年7月31日以臺
    86農30824號函核定，由臺灣省政府於86年10月8日以（86）
    府農水字第168867號公告為山坡地，依山坡地保育利用條例
    第9條、第10條規定，不得在該處擅自從事道路修建之開發
    ；竟仍於91年11月7日下午4時許，在上開2筆分屬他人及公
    有之山坡地內，擅自雇用不知情之王進發，以挖土機修建如
    附件土地複丈成果圖所示（A）、（B）部分，面積共計207
    平方公尺之道路（下稱系爭道路），供人車行走，而為違反
    上揭規定之占用、開發。旋於同日被甲○○之妻陳麗玉發現
    ，報警處理，而查獲上情。
二、案經甲○○訴由臺東縣警察局報請臺灣臺東地方法院檢察署
    檢察官偵查起訴。
    理  由
一、查本判決所引用之供述或非供述證據，被告均同意有證據能
    力。本院審認上開證據，並無違法取證或不適當之情事，依
    法均有證據能力。
二、認定犯罪事實所憑之證據及理由：
（一）上開事實，業據被告於本院審理時坦承不諱，核與證人陳
      麗玉於偵查中所稱：伊於案發當日看到王進發駕駛挖土機
      在開挖系爭道路，該道路所在位置原本沒有路，長了很多
      雜草及樹木，是當天才被挖土機挖出一條便道來等語（發
      查卷第63、64頁）；證人即當日據報前往現場之臺東縣警
      察局臺東分局初鹿派出所員警楊政峰於偵查中所述：當時
      案發現場有挖土機沿著一條路往內進行施工，施工範圍到
      挖土機所在位置等語（發查卷第62頁）；證人即當日駕駛
      挖土機之王進發於偵查中所證：當天伊是受被告僱用前往
      案發地點，伊整地的範圍即如警卷第13頁編號2照片所示
      （即如附件複丈成果圖所示（A）、（B）部分），原本該
      處都是雜草，還有3棵樹阻礙車輛進出，伊就將雜草及樹
      木都挖掉，將地整平等語（偵查卷第13頁）；及證人即臺
      東地政事務所測量員王明楠於本院勘驗現場時結稱：伊可
      確認系爭便道行經初鹿段1279、1280地號2筆土地，即如
      附件複丈成果圖所示（A）、（B）部分，面積合計207 平
      方公尺（原審卷第64頁）等語，均相符合。
（二）又初鹿段1279地號土地屬甲○○所有，初鹿段1280地號土
      地屬中華民國所有，由財政部國有財產局管理，該2筆土
      地均經行政院於民國86年7月31日以臺86農30824號函核定
      ，由臺灣省政府於86年10月8日以（86）府農水字第16886
      7號公告為山坡地，依山坡地保育利用條例第9條、第10條
      規定，不得擅自占用或從事道路修建之開發等情，亦有臺
      東縣政府94年12月27日府農土字第0940101180號函文附卷
      可稽（原審卷第35頁）。此外復有臺灣臺東地方法院檢察
      署93年12月13日履勘筆錄、照片、土地複丈成果圖（他字
      卷第71-77頁）、現場照片20幀（警卷第13-22頁）等在卷
      足佐。本件事證明確，被告犯行堪以認定。
三、刑法新舊法比較：
    被告行為後，刑法業於94年2月2日修正公布，並於95年7月1
    日施行。依修正後刑法第41條第1項規定，易科罰金以新臺
    幣1千元、2千元、3千元折算1日。經比較舊刑法第41條第1
    項第2項及修正前罰金罰鍰提高標準條例第2條規定（按罰金
    罰鍰提高標準條例第2條業於95年4月28日修正公布刪除，並
    自同年7月1日施行），以修正前刑法第41條第1項第2項及修
    正前罰金罰鍰提高標準條例第2條規定較有利於被告，應適
    用修正前刑法第41條第1項前段規定，諭知易科罰金之折算
    標準。
四、論罪科刑：
（一）按山坡地保育利用條例第34條第1項之規定，固重在保護
      山坡地，防止濫墾、濫建，但亦含有竊佔罪之本質，以未
      經土地所有權人同意，或對該山坡地無使用權源，竟擅自
      墾殖或開發經營為要件（最高法院88年度臺上字第2145號
      判決參照）。是核被告所為，係違反山坡地保育利用條例
      第10條在公有及他人山坡地內不得擅自占用及從事同條例
      第9條第3款道路修建之開發之規定，應以同法第34條第1
      項之罪論處，不另論以刑法第321條第2項之竊佔罪。
（二）原審對被告論罪科刑固非無見。惟原判決未及依中華民國
      96年度罪犯減刑條例減刑，尚有未合；又被告雖於原審表
      示願向告訴人道歉並補償其損失（原審卷第103頁），卻
      迄未履行，顯無誠意，亦未見悔意，原判決逕予寬典，而
      為緩刑之宣告，亦有不當。檢察官上訴指摘原判決對被告
      為緩刑之宣告顯有不當，為有理由，應予撤銷改判。
      爰審酌被告擅自在他人及公有山坡地內占用、修建，對山
      坡地之保育顯有危害，及其犯罪動機、目的、手段暨犯罪
      後態度等一切情狀，量處如主文所示之刑。
（三）再被告之犯罪時間在96年4月24日前，合於中華民國96年
      罪犯減刑條例第2條第1項第3款之規定，且非該條例第3條
      所列不予減刑之情形，應就其宣告刑減刑二分之一；並適
      用修正前刑法第41條第1項前段規定，諭知易科罰金之折
      算標準。
（四）至被告所修建如附件複丈成果圖所示（A）、（B）部分之
      系爭道路工作物，現又已雜草叢生，不復存在，業經原審
      至現場履勘無訛（原審卷第69頁編號2、3之履勘照片）；
      爰不依同條例第34條第5項規定宣告沒收。
五、被告經合法傳喚，無正當理由不到庭，爰不待其陳述逕行判
    決。
據上論斷，應依刑事訴訟法第369條第1項前段、第364條、第299
條第1項前段、第371條，山坡地保育利用條例第34條第1項，刑
法第11條前段、第2條第1項前段，修正前刑法第41條第1項前段
，修正前罰金罰鍰提高標準條例第2條，現行法規所定貨幣單位
折算新臺幣條例第2條，中華民國96年罪犯減刑條例第2條第1項
第3款、第7條、第9條，判決如主文。
本案經檢察官丙○○到庭執行職務。
中    華    民    國    98    年    11    月    30    日
                  刑事庭審判長法  官    謝 志 揚
                              法  官    張 健 河
                              法  官    林 慶 煙
以上正本證明與原本無異。
如不服本判決，應於收受送達後10日內向本院提出上訴書狀，其
未敘述理由者，並得於提起上訴狀後10日內向本院補提理由書（
均須按他造當事人之人數附繕本）「切勿逕送上級法院」。
告訴人或被害人如對於本判決不服者，應具備理由請求檢察官上
訴，其上訴期間之計算係以檢察官收受判決正本之日期為準。
中    華    民    國    98    年    11    月    30    日
                              書記官    林 明 智
附錄    本判決論罪科刑法條：
山坡地保育利用條例第34條
違反第 10 條規定者，處 6 月以上 5 年以下有期徒刑，得併科
新臺幣 60 萬元以下罰金。
前項情形致釀成災害者，加重其刑至二分之一；因而致人於死者
，處5年以上12年以下有期徒刑，得併科新臺幣1百萬元以下罰金
；致重傷者，處3年以上10年以下有期徒刑，得併科新臺幣80萬
元以下罰金。
因過失犯第 1 項之罪致釀成災害者，處 1 年以下有期徒刑，得
併科新臺幣60 萬元以下罰金。
第 1 項未遂犯罰之。
犯本條之罪者，其墾殖物、工作物、施工材料及所使用之機具沒
收之。


司法院資訊處製作；財團法人民間司法改革基金會備份。
